【裁判字號】    99,訴,425
【裁判日期】    990831
【裁判案由】    拆屋還地
【裁判全文】
臺灣臺北地方法院民事判決               99年度訴字第425號
原      告  甲○○
被      告  丁○○
法定代理人  丙○○
            乙○○
訴訟代理人  林順益律師
上列當事人間請求拆屋還地事件，本院於民國99年8月23日言詞
辯論終結，判決如下：
    主  文
被告應將臺北市○○區○○段一小段三六九地號土地上如附圖所
示斜線部分面積四平方公尺之地上物拆除，並將土地返還原告。
被告應自民國九十八年四月二十一日起至民國九十八年十二月三
十一日止，按月給付原告新臺幣壹仟玖佰拾玖元，並自民國九
十九年一月一日起至返還第一項所示土地之日止，按月給付原告
新臺幣貳仟零柒拾陸元。
原告其餘之訴駁回。
訴訟費用由被告負擔三分之二，由原告負擔三分之一。
本判決原告勝訴部分於原告以新臺幣拾肆萬肆仟元供擔保後，
得假執行。但被告如以新臺幣壹佰零萬貳仟元為原告預供擔保
，得免為假執行。
原告其餘假執行之聲請駁回。
    事實及理由
一、原告起訴主張：原告所有之台北市○○區○○段一小段369
    地號土地（下稱369地號土地），與被告所有之同小段357地
    號土地（下稱357地號土地）相鄰，詎被告無任何合法權源
    ，無權占用369地號土地如附圖所示斜線部分4平方公尺，增
    建違章建築使用，為此依民法第767條規定，請求被告拆除
    占用之地上物，將土地返還於原告，另依民法第179條規定
    ，請求被告自民國98年4月21日（原告為369地號土地所有權
    人之日）起，至返還土地之日止，按月給付原告新台幣（下
    同）12,900元。並聲明：(1)如主文第1項所示。(2)被告應自
    98 年4月21日起至返還第1項所示土地之日止，按月給付原
    告12,900元。(3)願供擔保，請准宣告假執行。
二、被告之抗辯：
  (一)357地號土地係於66年9月6日申請取得66建（松山）（崙）
    字第034號建造執照標示係臨接建築線申請建築，並於68年8
    月23日取得68使字第1275號使用執照，當時並無369地號土
    地。369地號土地重測前為台北市○○區○○段68-59地號，
    與同段68-58地號（現為復興段一小段370地號）均被徵收為
    道路用地，何以369地號土地又行冒出，令人深感疑竇。
  (二)369地號土地為實際供不特定之公眾通行逾30年之道路，足
    認已有公用地役關係存在，又公用地役關係非私法上之權利
    ，並不以登記為成立要件，台北市政府自得將系爭土地闢為
    巷道鋪設水泥路面，原告主張依物上請求權請求將地上物拆
    除並交還土地，顯無理由，且有違民法第148條第1項所定權
    利濫用之規定。
  (三)369地號土地將被告房地出入口全部圍起，則被告顯有袋地
    通行權存在，故非無權占有，屬有法律上之原因，故不成立
    不當得利問題，原告應可請求台北市政府加以徵收，或出售
    作為客積移轉。並聲明：(1)原告之訴及假執行之聲請均駁回
    。(2)如受不利之判決，願供擔保請准宣告免為假執行。
三、原告主張：369地號土地為原告所有，與被告所有之357地號
    土地相毗鄰，有土地登記謄本、地籍圖為證（見北調字卷第
    8頁、審訴字卷第23頁、訴字卷第22頁），又坐落357地號土
    地、被告所有之門牌號碼：台北市○○○路○段107巷7號房
    屋占用369地號土地如附圖所示斜線部分4平方公尺乙節，亦
    經本院至現場勘驗屬實，並有勘驗筆錄、現場照片、本院囑
    託台北市大安地政事務所測繪之複丈成果圖附卷可參（見訴
    字卷第24、25、27、28、30頁），堪信為真實。
四、按所有人對於無權占有或侵奪其所有物者，得請求返還之。
    對於妨害其所有權者，得請求除去之。有妨害其所有權之虞
    者，得請求防止之，民法第767條定有明文。又以無權占有
    為原因，請求返還所有物之訴，苟被告對於原告就其物有所
    有權存在之事實，已無爭執，而僅以非無權占有為抗辯者，
    被告應就其抗辯有如何權源占有之事實證明之。如不能證明
    ，應認原告之請求為正當（最高法院85年台上字第1120號判
    決、72年台上字第2516號判決意旨參照）。被告辯稱：369
    地號土地為供不特定之公眾通行逾30年之道路，足認已有公
    用地役關係存在等語，然按私有土地供公眾通行數十年，已
    成道路，在公法上雖應認有公用地役關係存在，其所有權之
    行使應受限制。惟該土地既未經徵收，仍為私人保留，則土
    地所有權人仍保有其所有權能，對於無權佔有其土地者，仍
    得行使民法第767條之物上請求權（最高法院97年台上字第
    159號判決參照），故被告前揭所辯縱使為真，並不妨害原
    告對其行使民法第767條之物上請求權，亦無所謂權利濫用
    之情事。被告另辯稱：369地號土地將被告房地出入口全部
    圍起，被告顯有袋地通行權存在，故非無權占有，屬有法律
    上之原因等語，惟縱有袋地通行權，亦僅係袋地所有人得通
    行周圍地至公路，非謂袋地所有人即有權占用周圍地，被告
    就此所辯，顯屬無稽。是以，被告未能說明其占用369地號
    土地如附圖所示斜線部分有何法律上之權源，自屬無權占有
    。從而，原告依民法第767條規定，訴請被告應將369地號土
    地上如附圖所示斜線部分4平方公尺之地上物拆除，並將土
    地返還原告，為有理由，應予准許。
五、次按無法律上之原因而受利益，致他人受損害者，應返還其
    利益，民法第179條規定明確，又無權占有他人土地，可能
    獲得相當於租金之利益，為社會通常之觀念（最高法院61年
    台上字第1695號判例參照）。再按城市地方房屋之租金，以
    不超過土地及其建築物申報總價年息百分之10為限，土地法
    第97條第1項著有規定，而該條規定於租用基地建築房屋準
    用之，土地法第105條亦有明文，而所謂土地之申報總價，
    依土地法施行法第25條規定，係指法定地價，又所謂法定地
    價，依土地法第148條規定，係指土地所有權人依土地法所
    申報之地價，而在平均地權條例施行區域，係指土地所有權
    人於地政機關舉辦規定地價或重新規定地價時之公告期間內
    申報之地價，未於該期間內申報者，以公告地價百分之80為
    其申報地價，平均地權條例第16條規定甚明。另就基地租金
    之數額，除以基地申報地價為基礎外，尚須斟酌基地之位置
    ，工商業繁榮之程度，承租人利用基地之經濟價值及所受利
    益等項，並與鄰地租金相比較，以為決定（最高法院68年台
    上字第3071號判例參照）。查：369地號土地位處SOGO百貨
    附近商圈，鄰近復興北路、忠孝東路等交通要道，與忠孝復
    興捷運站相去不遠，交通可謂便捷，另占用369地號土地之
    台北市○○○路○段107巷7號房屋現開設「尋覓圓」餐廳，
    係供營利使用，有現場照片在卷可按（見審訴卷第43頁），
    本院審酌上情，認原告所主張相當於租金利益之不當得利，
    應以369地號土地當年度申報地價之年息百分之8計算為適當
    。又369地號土地98年度每平方公尺之公告地價為90,900元
    ，99年度每平方公尺之公告地價為97,300元，有台北市政府
    地政處公告土地現值及公告地價查詢系統查詢單可考（見訴
    字卷第54頁），從而原告依據民法第179條規定請求被告按
    月給付相當於租金之不當得利，於98年4月21日起至98年12
    月31日止為每月1,939元（90,900×0.8×4×0.08÷12＝1,9
    39【元以下4捨5入，下同】），於99年1月1日起至返還占用
    369地號土地之日止為每月2,076元（97,300×0.8×4×0.08
    ÷12＝2,076）。
六、綜上，原告依民法第767條、第179條規定，請求判決如主文
    第1、2項所示，為有理由，應予准許，逾此部分請求，則屬
    無據，應予駁回。
七、本件原告勝訴部分，兩造分別陳明願供擔保請准聲請宣告假
    執行或免為假執行，核無不合，爰分別酌定相當之擔保金額
    ，予以准許。至原告敗訴部分，其假執行之聲請失所附麗，
    應予駁回。
八、本件事證已臻明確，兩造其餘攻防方法及所提證據，業經審
    酌，核與本件判決結果無影響，爰不逐一論述，併此敘明。
九、據上論結，本件原告之訴一部為有理由，一部為無理由，依
    民事訴訟法第79條、第390條第2項、第392條第2項，判決如
    主文。
中    華    民    國    99    年    8     月    31    日
                  民事第四庭  法  官  張文毓
以上正本係照原本作成。
如對本判決上訴，須於判決送達後20日內向本院提出上訴狀（須
附繕本）。
中    華    民    國    99    年    8     月    31    日
                              書記官  賴敏慧

司法院資訊處製作；財團法人民間司法改革基金會備份。
